最　高　行　政　法　院　判　決　　　　　　　　　九十一年度判字第一七七六號
　　上　訴　人　乙○○
　　　　　　　　丙○○
　　被 上訴 人　高雄縣鳳山市公所
　　代　表　人　甲○○
右當事人間因徵收補償事件，上訴人對於中華民國八十九年十二月三十日高雄高等行
政法院八十九年度訴字第四○一號判決，提起上訴，本院判決如左：
　　主  文
上訴駁回。
上訴審訴訟費用由上訴人負擔。
　　理  由
本件上訴人起訴主張：上訴人乙○○原有坐落高雄縣鳳山市○○段二一六五之一地號
土地自民國六十年代起即為既成道路供公眾通行。八十年間，被上訴人在該土地中央
即既有道路中央，施建排水暗溝。經上訴人乙○○陳情後，被上訴人於八十四年十一
月七日同意徵收施建排水溝部分土地。惟就排水暗溝兩旁之既成道路部分，則表示俟
來年財源充裕時依法辦理徵收。上訴人乙○○遂於八十四年十二月七日將原二一六五
之一地號土地分割為二六一五之一、之二、之三地號三筆土地，分割後之第二一六五
之一地號土地由被上訴人徵收（按土地登記簿記載為由高雄縣鳳山市因買賣取得），
施建排水暗溝，施建後連同上訴人乙○○、丙○○所有未徵收之第二一六五之二號、
二一六五之三號土地（二一六五之三地號土地於八十七年七月二十八日由上訴人蘇建
銘因買賣取得）仍繼續供公眾通行，做為既成道路使用。依司法院釋字第四○○號解
釋意旨，被上訴人應依規定辦理徵收系爭第二一六五之二、之三地號土地，並按土地
公告現值加四成給予徵收補償費，為此提起本件行政訴訟，請求被上訴人應分別補償
上訴人乙○○新臺幣（下同）六百四十二萬一千七百十六元、上訴人丙○○四百三十
八萬四千元。
被上訴人則以：上訴人主張系爭第二一六五之二、之三地號土地，現係供公眾通行之
既成道路，被上訴人應辦理徵收並予補償云云。惟其訴之聲明，僅請求被上訴人應補
償上訴人乙○○六百四十二萬一千七百一十六元，上訴人丙○○四百三十八萬四千元
。未為被上訴人應予徵收之請求，則兩造間並無由發生公法上之原因，上訴人之請求
補償，即無理由等語，資為抗辯。
原審斟酌全辯論意旨及調查證據之結果，以：行政訴訟法第八條第一項規定，人民與
中央或地方機關間，因公法上原因發生財產上之給付者，固得提起給付訴訟。惟仍需
以人民與中央或地方機關間已發生公法上之原因為必要，如其間尚未有公法上之原因
發生，自難認其請求為有理由。本件上訴人雖主張其係依照司法院釋字第四○○號解
釋作為請求權依據，然關於人民權利義務之事項，應以法律定之，中央法規標準法第
五條第二款定有明文。而關於土地之徵收及補償之事項，依現行土地徵收條例規定，
土地徵收補償費，應由需用土地人先與土地所有權人以協議價購或其他方式取得，如
無法取得時，再提出徵收土地之申請，經中央主管機關內政部核准後，通知該管直轄
市或縣（市）主管機關，該主管機關應即公告三十日，需用土地人則將補償地價繳交
主管機關於公告期滿後十五日內轉發，否則徵收案從此失其效力。被徵收土地權利關
係人對於徵收補償價額不服前項查處情形者，該管直轄市或縣（市）主管機關得提請
地價評議委員會復議，土地權利關係人不服復議結果，得依法提行政救濟，此觀該條
例第十一、十三、十四、十七、十八、十九、二十、二十二條之規定甚明。因此關於
徵收補償費之發放，應以需用土地人已經申請徵收並經核准為前提，亦即必須已經徵
收土地，方有補償可言。土地權利關係人對於補償金額不服，始得依法提起行政救濟
。本件上訴人雖曾請求被上訴人徵收上開二一六五之二、之三號土地，惟被上訴人並
非核准徵收之主管機關，且被上訴人俱以財源拮据，俟經費有著時研辦等語答覆等情
，亦為上訴人所陳明，並有被上訴人八十九年九月十三日八九鳳市建字第三三八一二
號函影本附卷可稽，足見上開土地並無徵收處分存在，則兩造間並無發生財產上給付
請求權之公法上原因甚明。又司法院釋字第四○○號解釋固指既成道路成立公用地役
關係者，其所有權人因公益而特別犧牲其財產上之利益，國家自應依法律之規定辦理
徵收給予補償及若在某一道路範圍內之私有土地均辦理徵收，僅因既成道路有公用地
役關係而以命令規定繼續使用，毋庸同時徵收補償，顯與平等原則相違等語，惟該解
釋內亦明言「國家應依法律之規定辦理徵收給予補償」，亦即應依實定法之規定辦理
徵收給予補償，而非謂「國家應依本解釋辦理補償」，此另由該解釋亦敘明：「．．
．各級政府如因經費困難，不能對上述道路全面徵收補償，有關機關亦應訂定期限籌
措財源逐年辦理或以他法補償。．．」等語，足證該解釋係為國家立法及施政之指針
，並非可作為向國家請求財產上給付之公法上原因，從而上訴人在無徵收處分存在之
情況下，提起給付訴訟，請求被上訴人給付系爭土徵收補償費，依其所訴之事實，在
法律上顯無理由為其判斷基礎，而依行政訴訟法第一百零七條第三項規定，不經言詞
辯論，逕以判決駁回上訴人之訴，經核無違誤。
上訴論旨，以其引司法院釋字第四○○號解釋，除請求被上訴人應徵收補償外，亦請
求被上訴人以他法補償，原審未進行言詞辯論，依行政訴訟法第一百二十五條行使闡
明權，使上訴人為完全之陳述，而不經言詞辯論逕為判決，適用法規顯有不當等語，
指摘原判決違誤，求予廢棄。惟查上訴人於起訴狀內明白表示，係請求被上訴人給付
徵收補償費，並未請求何項「他法補償」，原審自無庸為闡明，上訴人之上訴，難認
為有理由，應予駁回。
據上論結，本件上訴為無理由，爰依行政訴訟法第二百五十五條第一項、第九十八條
第三項前段、第一百零四條、民事訴訟法第八十五條第一項前段，判決如主文。
中　　華　　民　　國　　九十一　　　年　　　九　　　　月　　二十七　　　日
                    最 高 行 政 法 院  第 一 庭
                                審 判 長 法  官　　　黃　綠　星
                                         法  官      高  啟  燦
                                         法  官　　　蔡　進　田
                                         法  官　　　黃　璽　君
                                         法  官　　　廖　宏　明
右  正  本  證  明  與  原  本  無  異
　　　　　　　　　　　　　　　　　　　　 法院書記官　邱  彰  德
中　　華　　民　　國　　九十一　　　年　　　九　　　　月　　二十七　　　日
